【裁判字號】    96,勞訴,112
【裁判日期】    970513
【裁判案由】    給付資遣費等
【裁判全文】
臺灣臺中地方法院民事判決  96年度勞訴字第112號
原      告  庚○○
訴訟代理人  方文獻律師
複代理人    乙○○
被      告  台灣禮來股份有限公司
法定代理人  丁○○
被      告  己○○
共      同
訴訟代理人  榆政律師
複代理人    黃翊琇律師
上列當事人間請求給付資遣費等事件，本院於民國97年4月29日
言詞辯論終結，判決如下：
    主  文
原告之訴及假執行之聲請均駁回。
訴訟費用由原告負擔。
    事實及理由
一、原告主張：原告自民國90年2月起受僱於被告台灣禮來股份
    有限公司（以下簡稱禮來公司），初時任業務代表，而自94
    年12月1日升任業務經理。惟被告禮來公司於96年11月19日
    發函，不實指控原告不實申報旅費，且未經預告即片面終止
    勞動契約，顯已違反勞動基準法第14條第1項第6款之規定。
    原告絕無圖謀，所有費用皆用於公務之途，且報備被告己○○，並經其核可。因而原告於96年11月23日以台中愛國街郵
    局第481號存證信函向被告禮來公司表示終止契約。原告即
    得依勞動基準法第16及17條規定請求預告期間工資、資遣費
    。原告年資為6年10個月，離職前平均月工資為新台幣（下
    同）132,820元，原告得請求之資遣費為907,603元【計算式
    ：132,820元×（6＋10／12）＝907,603元】；預告期間工
    資則係以給付30日之預告期間工資，即為132,820元。被告
    禮來公司並積欠原告96年度第四季業績獎金、YTD年度（全
    年業績達成率）獎金計341,500元。被告禮來公司終止勞動
    契約函之內容不實指控原告虛報旅費，且被告己○○亦於96
    年11月19日於臺中市○○○○街338號5-2辦公處所開會時公開
    向他人傳述，造成原告名譽受損，精神上痛苦不堪，爰依民
    法第184條、第195條第1項、第188條第1項前段之規定，請
    求被告連帶給付原告精神慰撫金80萬元。被告拒絕提出證人
    辛○○、丙○○、甲○○、被告己○○等人96年1月1日至96
    年12月31日止「費用申報單及後附憑證」，依民事訴訟法第
    344條、第345條之規定，法院得審酌情形認他造關於該文書
    之主張或依該文書應證之事實為真實。並聲明：(一)被告禮來
    公司應給付原告1381,923元及自起訴狀繕本送達翌日起至清
    償日止，按年息5%計算之利息；(二)被告應連帶給付原告800,
    000元及自起訴狀繕本送達翌日起至清償日止，按年息5%計
    算之利息；(三)願供擔保，聲請宣告假執行。
二、被告抗辯：原告自96年1月起即陸續於每月製作之「費用申
    報單」，檢附非用於公司業務之發票或其他單據，向被告禮
    來公司不實請領執行業務費用，並導致被告禮來公司陷於錯
    誤而給付款項予原告，且向原告查證，原告亦未能提出合理
    之說明，原告更於事後向被告禮來公司之其他員工散佈被告
    禮來公司不實栽贓之消息，足以毀損被告禮來公司之名譽，
    即原告不實申報及詆毀被告禮來公司之名譽已違反兩造間「
    台灣禮來股份有限公司工作規則」第14條第1項第23款之約
    定，依勞動基準法第12條第1項第4款之規定，被告禮來公司
    得不經預告終止勞動契約。原告依勞動基準法第18條第1款
    之規定，不得向被告禮來公司請求加發預告期間工資及資遣
    費。再原告於96年11月19日契約終止日前六個月之平均工資
    為86,406元，並非原告主張之132,820元，再據原告之年資
    ，自90年2月20日起至離職日止，為6.75年，原告之資遣費
    及預告期間工資應各為583,240.5元及86, 406元，原告所主
    張之預告期間工資及資遣費金額亦有違誤。依上開工作規則
    第17條之規定，原告既已離職，於發放96年度第四季業績獎
    金、YTD年度（全年業績達成率）獎金之當日已非員工，故
    無受領獎金之資格，故不得請求之。再原告96年第四季業績
    獎金數額僅為76,608元，96年度業績達成率獎金數額可能為
    144,538元，二者合計為221,146元，原告所主張之金額亦有
    違誤。被告係經確實查證原告確有虛報旅費，並非不實指控
    指控，且被告禮來公司發函僅係向原告為之，並未公布，他
    人無從知悉，而被告己○○亦僅於辦公室內開會時，向原告
    同事說明原告遭解僱之事由，屬單純說明公司處理結果，亦
    顯非使不特定多數人知悉之狀態，皆無構成侵害原告名譽之
    可能；況原告之行為涉及刑事責任，且對被告禮來公司治理
    及員工紀律有重大意義，實有必要由主管向其他同仁說明之
    ，並無構成侵權行為。原告要求被告提出證人辛○○、丙○○、甲○○、被告己○○等人96年1月1日至96年12月31日止
    「費用申報單及後附憑證」，與本件訴訟爭點無關，且依民
    事訴訟法第344條第2項之規定，被告並無提出之必要與義務
    。並聲明：(一)原告之訴駁回；(二)如受不利判決，願供擔保，
    請准宣告免假執行。
三、兩造不爭執之事實
(一)被告禮來公司於96年11月19日發函，以原告不實申報旅費費
    用為由，終止與原告間之勞動契約。
(二)原告於96年11月23日以台中愛國街郵局第481號存證信函，
    向被告禮來公司表示其已違反勞動基準法第14條第1項第6款
    之規定，因而終止與被告禮來公司間之勞動契約。
四、得心證之理由：
    本件兩造厥有爭執者，為原告有無違反勞動契約或工作規則
    ，情節重大，因而被告禮來公司得不經預告終止契約？或係
    被告禮來公司違反勞動契約或勞工法令，致有損害原告權益
    之虞，而原告得不經預告終止契約？若原告得不經預告終止
    契約，其得否向被告禮來公司請求預告期間工資、資遣費？
    其金額為何？被告禮來公司有無積欠原告96年度第四季業績
    獎金、YTD年度（全年業績達成率）獎金？及被告有無對原
    告為侵權行為？及原告所得請求之金額為何？經查：
(一)原告主張被告禮來公司於96年11月19日發函，不實指控原告
    不實申報旅費，且未經預告即片面終止勞動契約，顯已違反
    勞動基準法第14條第1項第6款之規定，因而原告於96年11月
    23日以台中愛國街郵局第481號存證信函向被告禮來公司表
    示終止契約云云，僅據其提出被告禮來公司終止勞動契約函
    及存證信函為證，再兩造亦僅對被告禮來公司於96年11月
    19日發函，以原告不實申報旅費費用為由，終止與原告間之
    勞動契約；原告於96年11月23日以台中愛國街郵局第481號
    存證信函，向被告禮來公司表示其已違反勞動基準法第14條
    第1項第6款之規定，因而終止與被告禮來公司間之勞動契約
    等情所不爭執，並未能遽認原告上開被告禮來公司不實指控
    其不實申報旅費云云之主張為真實。次查原告乃主張其係依
    勞動基準法第14條第1項第6款「雇主違反勞動契約或勞工法
    令，致有損害勞工權益之虞者」之規定而終止勞動契約，依
    同條第4項之規定，依該規定終止契約者，亦僅準用同法第
    17條得請求資遣費之規定，並無得請求預告期間工資之規定
    。原告以其主張之前開事由請求預告期間之工資，已屬無據
    。再按工資謂勞工因工作而獲得之報酬，包括工資、薪金及
    按計時、計日、計月、計件以現金或實物等方式給付之金
    、津貼及其他任何名義之經常性給與均屬之；又本法第2條
    第3款所稱之其他任何名義之經常性給與係指左列各款以外
    之給與。一、紅利。二、獎金：指年終獎金、競賽獎金、研
    究發明獎金、特殊功績獎金、久任獎金、節約燃料物料獎金
    及其他非經常性獎金。三、春節、端午節、中秋節給與之節
    金。四、醫療補助費、勞工及其子女教育補助費。五、勞工
    直接受自顧客之服務費。六、婚喪喜慶由僱主致送之賀禮、
    慰問金或奠儀等。七、職業災害補償費。八、勞工保險及僱
    主以勞工為被保險人加入商業保險支付之保險費。九、差旅
    費、差旅津貼及交際費。十、工作服、作業用品及其代金。
    十一、其他經中央主管機關會同中央目的事業主管機關指定
    者，勞動基準法第2條第3款及其施行細則第10條分別亦有明
    文。兩造就有關原告離職前六個月平均工資之爭執，原告乃
    據其提出之薪資總表為計算，然依其薪資總表所示，其計算
    工資之範圍，尚包括依上開勞動基準法施行細則第10條第1
    款、第2款、第3款、第9款所規定不應列入工資計算之端午
    禮金、旅費、獎金、紅利、業績獎金、年終獎金及交際費等
    項目。原告主張其離職前平均月工資為132,820元云云，顯
    已於法未合，已無可採。又按勞工有左列情形之一者，雇主
    得不經預告終止契約：四、違反勞動契約或工作規則，情節
    重大者；有左列情形之一者，勞工不得向雇主請求加發預告
    期間工資及資遣費：一、依第12條或第15條規定終止勞動契
    約者，勞動基準法第12條第1項第4款及第18條第1款分別亦
    有明文。兩造就有關原告有無違反勞動契約或工作規則，情
    節重大之爭執。依被告所提出之被告禮來公司工作規則所示
    ，其第14 條第1項第23款規定：「員工有下列情事之一經查
    屬實情節重大者，本公司得不經預告，逕予解僱不發給資遣
    費，其情節涉及刑責者，並得移送法辦。卄三、在本公司任
    何帳冊或財務記錄中為虛偽不實之記載或故意為不實之公開
    或意圖隱瞞以上行為之幫助行為。」被告抗辯：原告自96年
    1月起即陸續於每月製作之「費用申報單」，檢附非用於公
    司業務之發票或其他單據，向被告禮來公司不實請領執行業
    務費用等情，業據被告提出原告自96年1月起製作之費用申
    報單、相關員工及醫師簽具之聲明為證，並據證人即被告禮
    來公司員工辛○○、丙○○、甲○○及被告己○○於本院證
    述及陳述明確，又經證人即醫師戊○○、壬○○於本院結證
    屬實。原告雖又主張：被告拒絕提出證人辛○○、丙○○、
    甲○○、被告己○○等人96年1月1日至96年12月31日止「費
    用申報單及後附憑證」，依民事訴訟法第344條、第345條之
    規定，法院得審酌情形認他造關於該文書之主張或依該文書
    應證之事實為真實云云，並否認證人之證言。惟按民事訴訟
    法第344條及第345條乃分別規定：「下列各款文書，當事人
    有提出之義務：一、該當事人於訴訟程序中曾經引用者。二
    、他造依法律規定，得請求交付或閱覽者。三、為他造之利
    益而作者。四、商業帳簿。五、就與本件訴訟有關之事項所
    作者。前項第5款之文書內容，涉及當事人或第三人之隱私
    或業務秘密，如予公開，有致該當事人或第三人受重大損害
    之虞者，當事人得拒絕提出。但法院為判斷其有無拒絕提出
    之正當理由，必要時，得命其提出，並以不公開之方式行之
    。」；「當事人無正當理由不從提出文書之命者，法院得審
    酌情形認他造關於該文書之主張或依該文書應證之事實為真
    實。前項情形，於裁判前應令當事人有辯論之機會。」證人
    辛○○、丙○○、甲○○、被告己○○等人96年1月1日至96
    年12月31日止「費用申報單及後附憑證」，自涉及被告禮來
    公司之業務祕密。再證人辛○○、丙○○、甲○○、被告己○○等人96年1月1日至96年12月31日止「費用申報單及後附
    憑證」有無不實，亦與原告所製作之費用申報單有無不實無
    涉。再原告所制作之費用申報單有無不實，依上開證人之證
    述，即可知之。被告自無提出證人辛○○、丙○○、甲○○
    、被告己○○等人96年1月1日至96年12月31日止「費用申報
    單及後附憑證」之必要。是應認被告未提出有正當理由。又
    原告是否表現優良，亦與其所製作之費用申報單有無不實無
    必然關連。原告提出獎狀、聘書、薪資調整通知、薪資福利
    說明書及獎座照片，用以證明其表現優良云云，於本件亦無
    從為有利於原告之認定。另按證人為不可代替之證據方法，
    如果確係在場聞見待證事實，而其證述又非虛偽者，縱令證
    人與當事人有親屬、親戚或其他利害關係，其證言亦非不可
    採信，最高法院亦著有53年度台上字第2673號判例意旨足資
    參照。證人辛○○、丙○○、甲○○、被告己○○及證人戊○○、壬○○之證言，並無證據足認為虛偽，已難認有不實
    ，且證人戊○○、壬○○復經結證，更難認有虛偽。再證人
    辛○○、丙○○、甲○○、被告己○○及證人戊○○、壬○○經本院隔離訊問結果之證述及陳述，並與被告提出之上開
    聲明相符，且其相互間之證述及陳述，並互核相符，亦徵該
    證人之證言與事實相符，當為可採。自應認原告自96年1月
    起即陸續於每月製作之「費用申報單」，檢附非用於公司業
    務之發票或其他單據，向被告禮來公司不實請領執行業務費
    用。至原告雖另主張：其絕無圖謀，所有費用皆用於公務之
    途，且報備被告己○○，並經其核可云云，惟原告就其此部
    分之主張，並未舉證以實其說，依民事訴訟法第277條前段
    ：當事人主張有利於己之事實者，就其事實有舉證之責任之
    規定，已難認為真實。再原告是否絕無圖謀，所有費用皆用
    於公務之途，且報備被告己○○，並經其核可云云，亦無礙
    原告自96年1月起即陸續於每月製作之「費用申報單」，檢
    附非用於公司業務之發票或其他單據，向被告禮來公司不實
    請領執行業務費用事實之認定。原告此部分之主張，亦無理
    由。原告既自96年1月起即陸續於每月製作之「費用申報單
    」，檢附非用於公司業務之發票或其他單據，向被告禮來公
    司不實請領執行業務費用，核即屬被告禮來公司工作規則第
    14 條第1項第23款規定：在該公司任何帳冊或財務記錄中為
    虛偽不實之記載，並情節重大。是被告禮來公司依上開勞動
    基準法第12條第1項第4款之規定，即得不經預告，終止與原
    告間之勞動契約，再依同法第18條第1款之規定，原告並不
    得向被告禮來公司請求給付預告期間工資及資遣費。原告向
    被告禮來公司請求本件預告期間工資及資遣費，即無理由。
(二)原告雖又主張被告禮來公司並積欠原告96年度第四季業績獎
    金、YTD年度（全年業績達成率）獎金計341,500元云云。惟
    原告主張之上開金額，業據被告否認，原告復未舉證以實其
    說，依上開民事訴訟法第277條前段之規定，亦已難認原告
    主張此部分之金額為真實。再依上開被告禮來公司工作規則
    所示，其第17條後段規定：「員工因任何原因離職，其參加
    本公司活動或享受權利之資格，一律自離職日起終止。」依
    被告禮來公司96年1月9日公告全體員工之獎金規範內容，亦
    明定僅限於被告禮來公司提供獎金當日仍在職之員工，始具
    有受領獎金之資格，亦有上開工作規則及被告提出之獎金規
    範公告在卷可稽。再勞動基準法第29條亦規定：事業單位於
    營業年度終了結算，如有盈餘，除繳納稅捐、彌補虧損及提
    列股息、公積金外，對於全年工作並無過失之勞工，應給予
    獎金或分配紅利。被告禮來公司上開工作規則及獎金規範，
    亦未違反上開勞動基準法第29條之規定，自有其效力。是被
    告禮來公司既於96年11月19日依勞動基準法第12條第1項第4
    款之規定，不經預告，終止與原告間之勞動契約，於被告禮
    來公司提供上開獎金當日，原告已非在職之員工，自不具有
    受領獎金之資格，原告仍請求被告禮來公司給付上開獎金，
    亦無理由。
(三)按雖因故意或過失，不法侵害他人之權利者，負損害賠償責
    任；不法侵害他人之身體、健康、名譽、自由、信用、隱私
    、貞操，或不法侵害其他人格法益而情節重大者，被害人雖
    非財產上之損害，亦得請求賠償相當之金額；受僱人因執行
    職務，不法侵害他人之權利者，由僱用人與行為人連帶負損
    害賠償責任，民法第184條第1項前段、第195條第1項前段及
    第188條第1項前段固有明文。惟按當事人主張有利於己之事
    實者，就其事實有舉證之責任，上開民事訴訟法第277條前
    段亦有明文；又損害賠償之債，以有損害之發生及有責任原
    因之事實，並二者之間有相當因果關係為其成立要件，最高
    法院亦著有30年度上字第18號判例意旨足資參照。故原告主
    張侵權行為損害賠償責任者，即應就原告有損害之發生及被
    告有責任原因之事實，並二者之間有相當因果關係負其舉證
    之責任。原告雖又主張：被告禮來公司終止勞動契約函之內
    容不實指控原告虛報旅費，且被告己○○亦於96年11月19日
    於臺中市○○○○街338號5-2辦公處所開會時公開向他人傳述
    ，造成原告名譽受損云云。惟查如前所述，原告自96年1月
    起即陸續於每月製作之「費用申報單」，檢附非用於公司業
    務之發票或其他單據，向被告禮來公司不實請領執行業務費
    用，被告禮來公司上開終止勞動契約函所載內容，並非不實
    指控。再上開證人辛○○、丙○○、及被告己○○經本院隔
    離訊問結果，乃分別於本院又證述及陳述：「96年11月19日
    被告己○○有跟我們說原告違反紅皮書所以被解僱，並沒有
    很具體的說如何違反，我沒有印象己○○有說原告的情形像
    是國務機要費的情形」；「96年11月19日被告己○○有在開
    會的時候，說原告交際費部分違反公司紅皮書遭解僱，但沒
    有說是如何違反，：：被告己○○有無說原告虛報交際費的
    情形我不記得了。」；「96年11月19日因為證人們的主管換
    人，所以我就把他們召集起來，在辦公室跟他們說他們原本
    的主管原告，因為違反公司的紅皮書，所以予以解僱，證人
    們有問為什麼，我說在原告的交際費用上有與實際情形不一
    的狀況，陳怡君就問說是否跟國務機要費的情形一樣，但我
    沒有回答是或不是，所以我並沒有說跟國務機要費的情形一
    樣」等語。證人辛○○、丙○○、及被告己○○就96年11月
    19日被告己○○所陳述有關原告離職原因，互核亦相符合，
    自亦可信。被告己○○於96年11月19日所陳述有關原告離職
    原因，既無不實，亦無誇大，自難認被告己○○之行為，有
    何故意或過失侵害原告名譽情事。既難認被告己○○有何故
    意或過失之情形，即難認原告主張被告應連帶負本件之侵權
    行為責任云云，為有理由。依上說明，原告主張被告應連帶
    負侵權行為損害賠償責任，亦屬無據。
(四)綜上所述，原告依勞動基準法第16條、第17條規定，請求被
    告禮來公司給付預告期間工資、資遣費，依僱傭關係，請求
    被告禮來公司給付上開獎金及依民法第184條、第195條第1
    項、第188條第1項前段之規定，請求被告連帶賠償其名譽受
    損之精神上損害，訴請被告：(一)被告禮來公司應給付原告13
    81,923元及自起訴狀繕本送達翌日起至清償日止，按年息5%
    計算之利息；(二)被告應連帶給付原告800,000元及自起訴狀
    繕本送達翌日起至清償日止，按年息5%計算之利息，洵屬無
    據，應予駁回。原告之訴既經駁回，其假執行之聲請，亦失
    所依附，應併駁回之。
五、本件事證已臻明確，兩造其餘之陳述、攻擊防禦方法及舉證
    ，均對本判決之結果，不生影響，爰不一一論述，亦附敘明
    。
六、訴訟費用負擔之依據：民事訴訟法第78條。
中    華    民    國    97    年    5     月    13    日
                  民事第二庭    法  官  陳秋月
正本係照原本作成。
如對本判決上訴，須於判決送達後20日內向本院提出上訴狀。
中    華    民    國    97    年    5     月    13    日
                                書記官  張皇清


司法院資訊處製作；財團法人民間司法改革基金會備份。
